臺灣臺北地方法院民事判決　九十一年度簡上字第一九七號
　　上　訴　人　世華聯合商業銀行股份有限公司
　　法定代理人　甲○○
　　訴訟代理人　丙○○
　　被上訴人　　乙○○○○○○.
?
右當事人間請求給付票款事件，上訴人對於中華民國九十一年一月三十一日本院台北
簡易庭九十年度北簡字第二一一三二號第一審判決提起上訴，本院判決如左：
    主  文
原判決廢棄。
被上訴人應給付上訴人新台幣陸拾貳萬玖仟壹佰貳拾伍元及如附表所示之利息。
第一、二審訴訟費用由被上訴人負擔。
    事  實
甲、上訴人方面：
  一、聲明：如主文所示。
  二、陳述：除與原審判決書所載者相同茲予引用外，補稱：
  （一）被上訴人與訴外人萬泰商業銀行天母分行（下稱萬泰商銀）間承諾書所載，
        係被上訴人保證其所言之事確為真實，無虛偽詐欺情事。然對自己所為陳述
        之事為保證，並不能證明事實之真偽。且即便萬泰商銀稱經查證確有偽冒開
        戶之情形，但事實上是否確有遭偽冒開戶之情形，均未經原審法院為相當之
        調查。故前開承諾書尚不足認定系爭票據係遭他人所偽冒開戶。
  （二）本件上訴人持有系爭支票係訴外人即背書人龍陵彩色印刷有限公司（下稱龍
        陵公司）之負責人徐德寶提供向上訴人申請客票融資之用。被上訴人為龍陵
        公司之股東，且與公司負責人為兄妹，故被上訴人明顯有參與龍陵公司之營
        運且事前知悉該公司以簽發之支票向上訴人申請客票融資。故被上訴人辯稱
        其係遭其姐冒開支存戶頭並偽造支票等情，並長期遭自己兄妹及投資公司冒
        用，依據一般社會通念，顯非可想像。
  （三）被上訴人稱其姐多次於不同時間內共向四家銀行申請信用卡及向台新銀行申
        請房屋貸款，然前開申請事件均須本人交付身份證正本方能申請，且房屋貸
        款除交付身份證正本更須交付土地權狀、房屋權狀及印鑑證明才能辦理，足
        見本件若非被上訴人親自辦理申請支票等程序，亦是由其親自交付其姐，顯
        然有授權意思之行為。
  （四）對被上訴人抗辯之陳述：
        上訴人於九十一年八月十四日承受龍陵公司所有位於台北市○○區○○路六
        三九號七樓之不動產，嗣後至現場勘查之結果發現在該處留有被上訴人任職
        於龍陵公司八十九年度薪資扣繳憑單、全民健保卡、名片及投保明細表等物
        ，另關於被上訴人所持有花旗銀行信用卡對帳單、投保國泰人壽保單正本、
        新光人壽繳費收據、泰瑞國際股份有限公司寄發被上訴人通知單等文件，其
        上所列舉之地址均為前開龍陵公司之址，足證被上訴人應非僅為龍陵公司之
        掛名股東。
  三、證據：除援用原審之立證方法外，復提出八十九年度薪資扣繳憑單、全民健保
      卡、名片、投保明細表、花旗銀行信用卡對帳單、國泰人壽保單、新光人壽繳
      費收據、泰瑞國際股份有限公司通知單。並聲請調閱當初被上訴人聲請開立獨
      資商號之文件、訊問前開台北市政府商業管理處經辦人、萬泰商銀天母分行行
      員、經理。
乙、被上訴人方面：
  一、聲明：駁回上訴。
  二、陳述：除與原審判決書所載者相同茲予引用外，補稱：
  （一）上訴人對於系爭支票存款戶為被上訴人所申請設立及系爭支票為被上訴人所
        開發等情，應負舉證責任：
        被上訴人自始否認簽發系爭票，甚至對於在萬泰商銀所開設之帳戶均加以爭
        執，故上訴人對於系爭支票是否為被上訴人所開立應負舉證責任。且被上訴
        人僅從未同意龍陵公司將其掛名為董事，亦未參與龍陵公司之營運，且掛名
        董事亦與本案無關。
  （二）對於訴外人徐旂岑以被上訴人名義設立登記或開設支票帳戶，被上訴人完全
        不知，且被上訴人既未與徐旖岑同住，對於徐旖岑使用系爭票據均不知情，
        實難命被上訴人負擔授權代行之責。且本件被上訴人知悉遭徐旖岑冒名開戶
        時，被上訴人旋即對徐旖岑提出刑事告訴，故亦不以被上訴人曾經交付身份
        證正本予徐旖岑應負授權代行之責。
  三、證據：除援用原審之立證方法，尚聲請向誠泰銀行桃園分行函調被上訴人在八
      十八年十月二十五日於誠泰銀行之開戶資料，就簽名部分與萬泰銀行所提出之
      開戶紀錄中關於「徐慕馨」簽名部分送法務部調查局為筆跡鑑定。
丙、本院依職權調閱本院台北簡易庭九十年北簡字第一六七００號卷。
    理      由
一、上訴人起訴主張：其持有被上訴人簽發如附表所示支票三紙，詎分別於提示日向
    付款人為付款提示均遭退票追索無效，爰依據票據之法律關係，請求被上訴人給
    付票款及利息。被上訴人則以：系爭票據並非為其所簽發，為其姐冒用其名義所
    簽發等語置辯。
二、按在票據上簽名者，依票上所載文義負責，票據法第五條第一項定有明文。復按
    民事訴訟法第三百五十八條關於私文書經本人或其代理人簽名、晝押、蓋章或按
    指印者，推定為真正之規定，須其簽名、畫押、蓋章或按指印係本人或其代理人
    為之，在當事人間已無爭執或經舉證人證明者，始得適用。最高法院二十八年上
    字第十號判例定有明文可參。本件被上訴人既否認系爭票據非其所簽發，故本件
    之主要爭點即在系爭支票是否確實為被上訴人所簽發。
三、按當事人主張有利於己之事實者，就其事實有舉證之責任。但法律別有規定，或
    依其情形顯失公平者，不在此限。民事訴訟法二百七十七條定有明文。故現行民
    事訴訟法中關於舉證責任之分配已為較為彈性之處理，不因本件上訴人為持票人
    而向被上訴人請求給付票款，而要求負全部之舉證責任。又依據金融機構申請開
    具票據之慣例，如當事人欲申請支票存款戶而使用支票，必須由其本人提供相關
    證明文件，例如財力證明、身份證正本及印鑑親自辦理，故倘係支票「名義上」
    發票人，否認其確有申請系爭支票，係為變態事實。且本件上訴人收受系爭支票
    ，係經由訴外人龍陵公司申請客票融資使用，上訴人係善意持有票據之第三人，
    而前開龍陵公司之負責人徐德寶為上訴人之胞兄，上訴人原名為徐麗雪，亦係登
    記為龍陵公司之股東，此分別有上訴人所提出之戶籍謄本影本、龍陵公司變更登
    記表、變更登記事項卡等件在卷可稽，且被上訴人亦不否認其係登記為龍陵公司
    掛名股東，故本院認本件應由被上訴人先行證明系爭支票係遭其姐所冒名開戶、
    使用。經查：
（一）被上訴人雖提出萬泰商銀所出具之承諾書，表示：被上訴人遭徐旖岑偽造文書
      至萬泰商銀天母分行開立以宜玖工作坊為名之支票存款帳戶及以被上訴人為名
      之支票存款帳戶，且保證其所言之事確為真實，無虛偽詐欺之情事。然前開承
      諾書僅係訴外人與萬泰商銀於訴訟外之協議，並無拘束法院認定事實之效力，
      且其中萬泰商銀對自己所為之陳述為保證，並無法證明前開其所認定事實之真
      偽，故不得僅憑前開承諾書遽認定，系爭支票確實係遭徐旖岑所盜用。
（二）又證人即在前任職於萬泰商銀天母分行並於前開承諾書上用印之許恬琦到庭具
      結證稱「當初宜玖工作坊來開戶時是我處理的，我們在開戶時都是依法處理，
      一定核對本人證件無誤後才會辦理，本件是八十七年就聲請支票戶，但至九十
      年八月才爆發此問題，我們也不太記得是不是本人，當初公司是不希望被上訴
      人信用受損才註銷退票紀錄，會簽承諾書是公司的決定。」等語（見本院九十
      一年九月三十日準備程序筆錄）。故從其證言可知，其辦理開戶程序時，係依
      據相關法定程序辦理，且即便萬泰商銀出具前開承諾書僅係為維護被上訴人信
      用，並未明確認定本件係遭徐旖岑冒名開戶。且本件被上訴人原辯稱係因徐旖
      岑取得其身份證「影本」相關資料後，並偽刻其印章而冒名申請支票使用云云
      （見被上訴人所提出其向台北市政府商業管理處政風室之檢舉函），然經證人
      許恬琦證稱：開戶時一定要使用身份證「正本」後，被上訴人忽改稱因其有託
      徐旖岑申請保險理賠故有交付身份證正本云云。然查，保險理賠時，被保險人
      並無庸提出身份證正本，故被上訴人並無法證明徐旖岑確實持有其身份證正本
      而得向萬泰商銀申請支票使用。
（三）又被上訴人復提出報案單及刑事告訴狀為證，辯稱：系爭支票乃遭其姐冒名開
      戶云云。然查：
    １本件上訴人持有系爭支票係訴外人即背書人龍陵公司之負責人徐德寶提供向上
      訴人申請客票融資之用。本件系爭支票上均蓋有宜玖工作坊及被上訴人之印章
      且清晰可見。倘如被上訴人所辯稱系爭支票係遭其姐冒名開戶使用，而訴外人
      徐德寶竟亦得長期持續以系爭支票提供予上訴人擔保其客票融資之借款，實難
      認定其就此部分為不知情。然被上訴人亦未對徐德寶採取任何法律途徑，故實
      難僅憑被上訴人就徐旖岑部分提出刑事告訴，遽認定系爭支票確實為遭徐旖岑
      所冒名開立。
    ２且依據龍陵公司所出具之股東會議紀錄，其上均有被上訴人簽名及加蓋與公司
      變更登記事項卡相符之印鑑章，足證被上訴人應有參與龍陵公司之經營。然被
      上訴人辯稱其僅為龍陵公司之掛名股東云云。查，經上訴人於本院言詞辯論時
      復提出其承受龍陵公司之不動產後至現場勘查之結果，發現在該處留有被上訴
      人八十九年度薪資扣繳憑單、全民健保卡、名片及投保明細表，前開文件中均
      表明被上訴人係任職於龍陵公司，另被上訴人所持有花旗銀行信用卡對帳單、
      投保國泰人壽保單正本、新光人壽繳費收據、泰瑞國際股份有限公司等相關通
      知文件，亦均寄送至龍陵公司址，證明被上訴人應非僅為龍陵公司之掛名股東
      。被上訴人則改稱：其曾幫龍陵公司代工，並委託徐德寶代付信用卡費用，及
      因其使用不到泰瑞公司直銷商品的週刊故直接要求改寄到龍陵公司之地址云云
      。然查，被上訴人既由龍陵公司申報薪資、辦理健保，並將相關文件資料寄至
      龍陵公司址，且亦委託龍陵公司負責人即其胞兄徐德寶代繳信用卡費用，足見
      被上訴人與龍陵公司及其負責人間關係之密切，應非僅為掛名股東而已，而應
      有參與龍陵公司之營運且事前知悉該公司以簽發之支票向上訴人申請客票融資
      。故被上訴人辯稱其係遭其姐冒開支存戶頭並偽造支票等情，並長期遭自己兄
      妹及投資公司冒用，依據一般社會通念，顯非可想像。
    綜上所述，被上訴人既無法證明上訴人所持有其所簽發如附表所示之三紙支票，
    係遭他人所冒名使用，故自應負擔發票人責任。
四、綜上所述，被上訴人抗辯系爭支票係遭他人所冒用為無可取。從而，上訴人本於
    票據之法律關係請求被上訴人給付票款陸拾貳萬玖仟壹佰貳拾伍元及如附表所示
    之利息為有理由，應予准許。原審為上訴人敗訴之判決，尚有未洽。上訴意旨指
    摘原判決不當，求予廢棄改判，為有理由。爰由本院予以廢棄改判，如主文第二
    項所示。又本件訴訟標的金額未逾第三審法定上訴利益下限，案經判決即告確定
    ，毋庸依職權宣告假執行。
五、本件事證已臻明確，被上訴人雖聲請本院就其在萬泰銀行之開戶紀錄中關於「徐
    慕馨」簽名部分送法務部調查局為筆跡鑑定。然本件系爭支票發票人部分係以印
    章代替簽名，故僅須支票上之印章與開戶時所留存之印章相符，其即應負擔發票
    人責任，本院認就此部分並無予以調查之必要。又兩造其餘攻擊防禦方法，核予
    判決結果不生影響，爰不一一論述，併此敘明。
據上論結：本件上訴為有理由，依民事訴訟法第四百三十六條之一第三項、第四百五
十條、第七十八條，判決如主文。
中　　　華　　　民　　　國　　九十一　　年　　　十二　　月　　二十四　　日
　　　　　　　　　　　　　　　　　　　　　　民事第四庭審判長法官　林勤綱
　　　　　　　　　　　　　　　　　　　　　　　　　　　　　　法官　洪于智
                                                            法官  黃柄縉
右為正本係照原本作成
本判決不得上訴
中　　　華　　　民　　　國　　九十一　　年　　　十二　　月　　二十四　　日
　　　　　　　　　　　　　　　　　　　　　　　　　　　法院書記官　楊湘雯
